臺灣桃園地方法院民事判決　　　　　　　94年度簡上字第51號
上　訴　人　乙○○
被上訴人　　丙○○
上列當事人間請求返還不當得利等事件，上訴人對於民國94年1
月6 日本院中壢簡易庭92年度壢簡字第1116號第一審判決提起上
訴，於民國94年9 月8 日辯論終結，本院判決如下：
    主      文
原判決關於駁回上訴人後開第2 項之訴部分，及該部分假執行之
聲請，並訴訟費用之裁判均廢棄。
被上訴人應給付上訴人新台幣參拾萬參仟壹佰貳拾伍元，及自民
國92年6 月16日起至清償日止，按週年利率5 ％計算之利息。
其餘上訴駁回。
第一、二審訴訟費用，由被上訴人負擔84％，餘由上訴人負擔。
    事實及理由
壹、上訴人主張被上訴人前出售由其製作及發行之ＶＣＤ伴唱光
    碟予訴外人黃如鎮，嗣黃如鎮將其中20,000片光碟連同向其
    他人購買之舞蹈、幼兒遊戲教學等光碟約12,000片，共計32
    000 片光碟，以新臺幣（下同）260,000 元轉售予上訴人。
    上訴人於民國92年6 月間接獲被上訴人來電訛稱願全數購買
    系爭光碟，乃於同年月16日將系爭光碟載至被上訴人指定地
    點，詎被上訴人竟偕同警方到場將上訴人及系爭光碟帶至桃
    園縣政府警察局平鎮分局宋屋派出所（下稱宋屋派出所）。
    被上訴人於宋屋派出所內一再誣指上訴人持有系爭光碟已經
    侵害其著作權，要求上訴人代償黃如鎮積欠其之340,000 元
    貨款，並以提出刑事告訴及民事求償800 萬元至1,000 萬元
    等語要脅，上訴人因錯誤理解法律規定，遂在被上訴人一再
    誣指上訴人持有盜版光碟及侵害其著作權之詐欺與脅迫手段
    ，致陷於錯誤之情況下，被迫與其達成和解，同意給付和解
    金100,000 元及系爭光碟予被上訴人，被上訴人則撤回對上
    訴人之刑事告訴。嗣上訴人發現被上訴人出售系爭光碟予黃
    如鎮時已有授權，上訴人向黃如鎮購得系爭光碟並無侵害被
    上訴人之著作權，被上訴人與黃如鎮所衍生之終止授權、債
    務糾紛問題要與上訴人無關，上訴人並無須負擔任何民、刑
    事責任。又系爭和解契約係以被上訴人指稱上訴人違法侵害
    其著作權所衍生之相關民、刑事責任為最重要爭點，嗣上訴
    人發現系爭光碟並無侵害被上訴人著作權之情形，則上訴人
    顯然對於重要之爭點有錯誤而為系爭和解。而證人林明信偵
    訊上訴人時，不許上訴人撥打電話，並一面翻閱法條告訴上
    訴人確實違反著作權法，要罰800 萬元至1,000 萬元等語，
    形同配合被上訴人誣指上訴人侵害其著作權情事，其證言顯
    難期待與事實相符。是上訴人依民法第88條、第92條及第73
    8 條第3 款規定，自得撤銷系爭和解之意思表示，上訴人並
    已寄發存證信函通知被上訴人，則系爭和解契約已因上訴人
    撤銷而不成立，被上訴人受領上訴人因系爭和解契約所給付
    之100,000 元及系爭光碟，自屬無法律上原因而受有利益，
    致上訴人受有損害，應構成不當得利，且被上訴人之詐欺或
    脅迫行為同時亦構成侵權行為。又因被上訴人陳稱系爭光碟
    片已經銷毀，被上訴人自應返還上訴人支出系爭光碟之價金
    260,000 元，上訴人依民法第179 條、第184 條規定，得請
    求被上訴人返還360,000 元，原審判決上訴人敗訴乃屬不當
    ，為此提起上訴等語，並聲明：一、原判決廢棄。二、被上
    訴人應給付上訴人360,000 元，及自92年6 月16日起至清償
    日止，按年息5 ％計算之利息。
貳、被上訴人則以其將系爭光碟賣給黃如鎮，但黃如鎮並沒有付
    款，上訴人以低價向黃如鎮購得系爭光碟，未經被上訴人之
    合法授權，竟意圖不法利益伺機準備販賣，被上訴人當時係
    隻身前往會同警方查獲，兩造和解之地點是在宋屋派出所內
    ，且系爭和解書、撤銷告訴書均為派出所提供之例稿，其並
    無詐欺或脅迫上訴人之行為，當時兩造原有兩個和解方案，
    後來上訴人同意賠償其100,000 元，並由其拿回系爭光碟25
    ,000 片 ，被上訴人當時乃表示系爭光碟未經其合法授權銷
    售，上訴人亦無法提出授權證明，其並沒有指稱系爭光碟係
    盜版光碟。又依證人甲○○之證詞，可知兩造係以著作權法
    問題為系爭和解契約之基礎，上訴人為販售光碟片之商人，
    應知悉販售光碟須經代理商、版權商之授權，否則將觸犯相
    關法規，則上訴人並無受被上訴人詐欺、脅迫之可能。又上
    訴人之配偶即證人吳魁星所為之證言均屬不實，被上訴人於
    宋屋派出所並未向上訴人表示要罰800 萬元至1,000 萬元云
    云，被上訴人亦未對上訴人施以恐嚇手段。是原審判決並無
    違誤等語資為抗辯，並聲明駁回上訴。
參、本件上訴人主張其前向黃如鎮購買由被上訴人製作及發行之
    ＶＣＤ伴唱光碟販售，惟於92年6 月16日遭被上訴人向警方
    提出其侵害被上訴人著作權之告訴，而由被上訴人會同警方
    將上訴人及系爭光碟帶至宋屋派出所，嗣兩造於宋屋派出所
    內達成和解，約定由上訴人當場給付被上訴人100,000 元，
    並將系爭光碟共25,000片歸還被上訴人，被上訴人則向宋屋
    派出所撤回對上訴人侵害著作權之刑事告訴之事實，業據上
    訴人於原審提出和解書、撤銷告訴申請書、臺灣銀行存摺各
    1 件為證，核與證人即宋屋派出所警員林明信、甲○○分別
    於原審及本院證述處理本件兩造糾紛之過程相符（分別見原
    審93年3 月2 日言詞辯論筆錄及本院94年5 月16日準備程序
    筆錄），且均為被上訴人所不爭執，自堪信上訴人此部分之
    主張為真實。至上訴人主張其交付被上訴人之系爭光碟乃共
    32,000片云云，既與系爭和解書上所載上訴人交付之光碟數
    量不符，上訴人復未舉證以實其說，則上訴人此部分之主張
    自不可採。
肆、上訴人又主張其乃遭被上訴人一再誣指上訴人持有系爭光碟
    已侵害被上訴人之著作權，並要提出刑事告訴及民事求償80
    0 萬元至1,000 萬元等語之詐欺、脅迫、恐嚇手段，致陷於
    錯誤之情況下，始與被上訴人達成系爭和解，惟被上訴人出
    售系爭光碟予黃如鎮時已有授權，被上訴人與黃如鎮間之終
    止授權、債務糾紛均與上訴人無關，上訴人並無須負擔任何
    民、刑事責任，依民法第88條及第92條規定，上訴人得撤銷
    系爭和解之意思表示云云，則為被上訴人否認，並以前詞置
    辯。經查：
一、按意思表示之內容有錯誤，或表意人若知其情形即不為意思
    表示者，表意人得將其意思表示撤銷之。民法第88條第1 項
    前段固定有明文。然所謂意思表示之錯誤，表意人得撤銷之
    者，以其錯誤係關於意思表示之內容或表示行為有錯誤者為
    限，與為意思表示之動機有錯誤之情形有別。有最高法院51
    年臺上字第3311號、43年臺上字第570 號判例可資參照。經
    查上訴人乃因遭被上訴人向警方提出侵害著作權之告訴，而
    與被上訴人達成系爭和解契約，上訴人並依系爭和解契約內
    容，當場給付和解金100,000 元及系爭光碟25,000片予被上
    訴人，已如前述，顯見上訴人當時已明知其上開行為乃與被
    上訴人達成系爭光碟侵害著作權糾紛之和解，則上訴人是否
    因系爭著作權爭議而應負民、刑事責任，於系爭和解當時雖
    屬尚未確定之事，然上訴人對於其與被上訴人達成系爭和解
    契約內容之意思表示並無任何錯誤可言。況上訴人主張其因
    誤解法律規定，倘其知悉自己並無侵害系爭光碟著作權之民
    、刑事責任時，即不會與被上訴人成立和解云云，僅屬上訴
    人是否願意與被上訴人達成系爭和解之動機，此動機既存在
    上訴人之內心，非被上訴人所能推知，上訴人為系爭和解之
    動機若有錯誤，亦與民法第88條第1 項之規定有間，故為維
    護交易安全，自不許以動機錯誤為由撤銷意思表示，是上訴
    人主張依民法第88條第1 項之規定撤銷其為系爭和解之意思
    表示，要屬無據，並不可採。
二、又按被詐欺或被脅迫而為意思表示者，依民法第92條第1 項
    規定，表意人固得撤銷其意思表示，惟主張被詐欺或被脅迫
    而為表示之當事人，應就此項事實負舉證之責任。亦有最高
    法院44年臺上字第75號判例意旨參照。本件上訴人主張其遭
    被上訴人施以詐欺、脅迫之手段，始與被上訴人達成系爭和
    解云云，既為被上訴人所否認，上訴人自應就被上訴人有何
    詐欺或脅迫之行為，負舉證之責。
三、經查證人林明信於原審到庭證稱：「：：：92年6 月16日下
    午被告（即被上訴人）來報案，說有盜版ＶＣＤ請警方去查
    扣，因為時間緊迫，所以我們經主管同意先去瞭解狀況，當
    時原告（即上訴人）先生的貨車上面確實有一批光碟片，因
    為有印模，所以看起來是有合法版權，所以就沒有查扣這批
    貨物，請他們兩造回到派出所進行瞭解，被告聲稱該批光碟
    屬於他所有，他是清溪影視的負責人，這批貨他賣給別人，
    但是對方沒有付貨款，被告查出這筆貨在原告處，我們就對
    他說這只是債務的糾紛，如果有非法侵犯版權可以提出告訴
    ，我們可以幫你移送，原告說這是債務糾紛而已，請我們不
    要移送，他們要私下和解，當時我們並沒有參與他們的和解
    ，但他們有把1 份和解書留在派出所」等語，上訴人當庭並
    表示對證人林明信之證言內容無意見等語（見原審93年3 月
    2 日言詞辯論筆錄）；證人甲○○亦於本院審理時證稱：「
    92年6 月12日被上訴人來宋屋派出所報案，有著作權法問題
    ，被上訴人說違反著作權行為人有約好要交易，我們就到轄
    區○○路大榮貨運停車場，上訴人就開一台貨車來，我們請
    上訴人打開貨車查看，車上的貨物與我們一般查緝的盜版光
    碟不同，壓好的片已經有版權號碼，我們就無法認定是否為
    盜版或有無違反其他著作權相關規定，當時被上訴人說上訴
    人違反著作權法，上訴人說他是向人家購買的，雙方各說各
    說話，我們警方也無法認定來處理，我在現場也跟兩造這樣
    講，因此就說，既然警方有介入，可以請他們雙方來派出所
    談。」、「（問：當時兩造在談和解時，上訴人先生有無在
    場？）答：有，當時是他們3 個人一起談的，還有1 個不知
    是被上訴人還是上訴人的朋友也在。」、「我當時是坐在我
    的位置上翻六法全書，因為這個案子與我平常取締的盜版情
    形不同，我嘴巴上說那些話，是在跟林明信討論，並不是對
    兩造說的。」、「（問：你或林明信或其他警員當時有無跟
    上訴人說，他的行為已經觸法，要罰800 萬元到1000萬元等
    語？）答：我沒有跟上訴人或他先生講過，我也沒有聽到林
    明信或其他警員說那些話。」、「（問：上訴人夫妻到派出
    所後，你有無禁止上訴人夫妻打電話或接電話？）答：我們
    是讓他們自己在那邊談和解，我們沒有介入，怎麼可能禁止
    他們打、接電話。」等語（見本院94年5 月16日準備程序筆
    錄），可知被上訴人請求警方偵查關於上訴人持有系爭光碟
    侵害著作權之事件時，警員林明信及甲○○到場瞭解後，即
    告知兩造本件應屬債務糾紛，但若被上訴人要對上訴人提出
    侵害其著作權之告訴，警方亦同意將上訴人移送偵辦，然上
    訴人表示要私下和解，請警方不要移送偵辦，顯見當時上訴
    人係出於自主同意與被上訴人洽談和解，自難認被上訴人有
    施用任何詐欺之行為致上訴人陷於錯誤，而與被上訴人達成
    系爭和解。雖上訴人以林明信偵訊時，不許上訴人撥打電話
    ，並一面翻閱法條告訴上訴人確實違反著作權法，要罰800
    萬元至1,000 萬元等語，而否認證人林明信證言之真實性，
    證人即上訴人之夫吳魁星於本院審理時之陳證內容亦附合上
    訴人之說，惟證人吳魁星既與上訴人為夫妻關係，其證言較
    諸證人林明信或甲○○而言，自欠缺可靠性之擔保，且證人
    林明信與兩造既不相識，又係依法執行公務之警員，其證詞
    自無偏頗被上訴人之必要，上訴人亦於原審當庭表示對證人
    林明信之證詞無意見，則上訴人空言否認證人林明信上開證
    詞之真正，要無可採。
四、再按民法第92條所謂之脅迫，必須行為人之言語、舉動有足
    以使被脅迫者發生恐怖心，致陷於不能不遵從之狀態，而為
    此言語舉動之人，亦必有使他人身體上或精神上受其壓迫發
    生恐怖心之故意之情形而言。經查被上訴人縱有如上訴人主
    張係以誣指上訴人持有系爭光碟已侵害其著作權，要求上訴
    人代償黃如鎮積欠被上訴人之340,000 元貨款，並提出刑事
    告訴及民事求償800 萬元至1,000 萬元等語之手段，而使上
    訴人不得不與被上訴人達成系爭和解之情，然提出刑事告訴
    及民事求償均為憲法所保障之人民訴訟權，則被上訴人以此
    手段要求上訴人與之和解，其目的與手段間尚難認為具有不
    法性，亦難認此種行為構成民法第92條所謂之脅迫，是上訴
    人主張其乃遭被上訴人脅迫致為系爭和解之意思表示云云，
    同無可採。則上訴人進而主張被上訴人以上開詐欺或脅迫之
    行為不法侵害其權利，應對上訴人構成侵權行為云云，同屬
    無稽。
五、綜上所述，上訴人於系爭和解當時並無意思表示錯誤之情事
    ，亦無法證明被上訴人對上訴人有施以詐欺或脅迫之侵權行
    為，則上訴人依民法第88條及第92條規定為撤銷系爭和解之
    意思表示，於法不合，自難發生撤銷之效力。另上訴人主張
    被上訴人之行為應成立侵權行為，亦屬無據。
伍、上訴人再主張系爭和解契約係以被上訴人指稱上訴人違法侵
    害其著作權所衍生之相關民、刑事責任為最重要爭點，然上
    訴人嗣後發現系爭光碟並無侵害被上訴人著作權之情形，則
    上訴人顯然對於重要之爭點有錯誤而為系爭和解，上訴人得
    依民法第738 條第3 款規定撤銷系爭和解契約等語，雖同為
    被上訴人所否認。惟按和解不得以錯誤為理由撤銷之。但當
    事人之一方，對於重要之爭點有錯誤，而為和解者，不在此
    限。民法第738 條第3 款定有明文。經查系爭光碟乃被上訴
    人製作及發行並售予黃如鎮後，再經黃如鎮出售予上訴人乙
    節，為被上訴人所不爭執；又依被上訴人寄發予黃如鎮之存
    證信函，表示：「台端向本人購買ＶＣＤ光碟片共4 萬6 千
    片，雙方言明現金交易，於交貨數量點清後：台端詐稱銀行
    下班交付2 張面額共34萬6 千元正支票於次日來換現金，叫
    本人先收下。本人次日到交貨地址後台端一直避不見面，：
    ：：：經本人支票交換後，銀行通知是拒絕往來戶，：：：
    ：：，以動產交易法第3 章之規定，在貨款未付清前或票據
    未兌現償付之前標的物之所有權仍歸屬本人所有，本人無須
    經法律程序隨時取回本貨品或代物清償，買受人無異議同意
    ！台端已犯下許多刑事責任，即詐欺、侵犯著作權，智慧財
    產權、版權、動產交易法，希台端於接到此函5 日內向本人
    清償貨款，貨款未付清ＶＣＤ光碟都是沒有合法授權，台端
    再不出面，本人將對台端所賣的客戶全省取締及到桃園地方
    法院檢察署控告，台端所犯的是公訴罪，希台端速向本人和
    解付清貨款，切勿自誤！」等語，有被上訴人於原審提出之
    存證信函1 件在卷足憑，可知被上訴人乃因黃如鎮未依約給
    付系爭光碟之貨款後，嗣後始取消系爭光碟之著作權授權，
    然依著作權法第60條本文規定，合法著作重製物之所有人，
    得出租該重製物。此即著作權之「第一次銷售原則」，即著
    作之原件或其複製品，第一次合法賣出，著作權人之權利即
    已耗盡，著作權人不能再對賣出之複製品，禁止他人出借、
    出租或出售，亦稱為權利耗盡原則。系爭光碟既為被上訴人
    製作及發行，自屬合法之著作物，其將系爭光碟合法售予黃
    如鎮並交付，黃如鎮自為合法著作物之所有人，黃如鎮再將
    之售予上訴人，上訴人亦因之為合法所有權人，故被上訴人
    前開存證信函所稱黃如鎮未依約給付系爭光碟之貨款乙節，
    縱然屬實，亦僅屬被上訴人得解除契約請求黃如鎮返還系爭
    光碟或依契約關係請求給付貨款之問題，依上開權利耗盡原
    則，對其合法售出之著作物已無權利，自不能再片面取消著
    作權之授權，被上訴人片面取消其對黃如鎮原有之授權行為
    ，仍不影響系爭光碟本即屬被上訴人合法製作發行之著作物
    之性質。是上訴人向黃如鎮購買之系爭光碟，自仍屬經被上
    訴人合法授權之著作物，被上訴人辯稱系爭光碟未經伊合法
    授權云云，要無可採。又查被上訴人於本院審理時自承：「
    ：：：：：，我到大榮貨運停車場時，有跟警方表示那些片
    子都是我的，我也有拿存證信函及授權書給警員看，警員也
    有當場要求上訴人夫妻拿出授權書給他們看，但上訴人提不
    出來，警員就說，那你們到派出所去談，並由上訴人的先生
    及1 位警員一起開貨車到警局，到警局之後，警員要我們兩
    造先談看看，談不好的話，他們再幫我們寫筆錄也沒有關係
    ，我們兩造有兩個和解方案，一、他們將35萬的貨款給我，
    我馬上開授權書給他們，並將系爭光碟讓他們帶回去；二、
    系爭光碟由我取回，並給付20萬元。當時警員林明信要我饒
    過上訴人以10萬元和解就好，後來我們就依照第二個達成系
    爭和解，系爭和解書是證人甲○○拿給我們的，寫好後，林
    明信就要求我寫一張撤銷告訴狀，我也當場答應，並寫撤銷
    告訴狀給上訴人，上訴人是看到我寄給他們的存證信函，才
    知道他們的光碟沒有合法授權，我並沒有對他們實施詐欺、
    脅迫、恐嚇的行為。」等語（見本院94年5 月16日準備程序
    筆錄）；參以被上訴人依系爭和解契約約定出具之撤銷告訴
    申請書上亦記載：「申請人（即被上訴人）於本92年6 月16
    日提出告訴被告乙○○（即上訴人）著作權未授權罪一案，
    ：：：：：」等語，亦有上訴人於原審提出之撤銷告訴申請
    書1 件附卷可按，並為被上訴人所不爭執，足見上訴人當時
    係基於被上訴人提出之存證信函及著作權證書（即被上訴人
    上開所指之授權書），而誤信其向黃如鎮購買之系爭光碟乃
    未經被上訴人合法授權之侵害著作物甚明。然系爭光碟既屬
    被上訴人製作及發行之合法著作物，上訴人卻因被上訴人提
    出之著作權證書及存證信函，誤信系爭光碟侵害被上訴人之
    著作權，並因此與被上訴人達成系爭和解契約，堪認上訴人
    乃因對於系爭光碟有無經被上訴人授權，即系爭光碟是否侵
    害被上訴人之著作權之重要爭點有所錯誤，而與被上訴人達
    成系爭和解契約，依民法第738 條第3 款規定，上訴人自得
    撤銷系爭和解契約，是上訴人此部分之主張要屬可採，被上
    訴人否認上訴人有撤銷系爭和解契約之權利云云，則無足取
    。再查上訴人已於92年6 月27日，以其係出於錯誤而為系爭
    和解為由，委請律師發函向被上訴人為撤銷系爭和解契約之
    意思表示，被上訴人並於同年月28日收受上訴人上開撤銷系
    爭和解意思表示之通知乙節，亦有上訴人於原審提出之律師
    函、掛號郵件收件回執各1 件在卷可稽，亦為被上訴人所不
    爭執，則系爭和解契約自於92年6 月28日經上訴人撤銷而不
    存在。
陸、再按無法律上之原因而受利益，致他人受損害者，應返還其
    利益；雖有法律上之原因，而其後已不存在者，亦同。又受
    領人於受領時，知無法律上之原因或其後知之者，應將受領
    時所得之利益，或知無法律上之原因時所現存之利益，附加
    利息一併償還。民法第179 條、第183 條分別定有明文。上
    訴人再主張系爭和解契約既經撤銷，被上訴人受領上訴人給
    付之100,000 元及系爭光碟，共受有360,000 元之不當得利
    云云，雖同為被上訴人所否認。惟查系爭和解契約既經上訴
    人依法撤銷而嗣後不存在，足見被上訴人依系爭和解契約，
    自上訴人受領100,000 元及系爭光碟共25,000片之法律上原
    因，已嗣後不存在，則被上訴人自屬無法律上之原因而受有
    100,000 元及取得系爭光碟所有權之利益，致上訴人受有同
    額損害，揆諸前揭規定，自應將其所受領之利益並附加自受
    領時即92年6 月16日起之利息返還上訴人。又查系爭光碟業
    經被上訴人予以銷燬乙節，為被上訴人於原審審理時自承在
    卷（見原審92年12月11日言詞辯論筆錄），而上訴人係以26
    0,000 元價格向黃如鎮購買含系爭光碟在內共32,000片光碟
    乙節，業經上訴人陳述在卷，且為被上訴人所不爭執，依此
    計算，被上訴人取得系爭光碟25,000片，應受有減少支出20
    3,125 元（260,000 ÷32,000×25,000﹦203,125）價 金之
    利益，加上另外受領之100,000 元，被上訴人共受有303,12
    5 元之不當得利。從而上訴人依民法不當得利之法律關係，
    請求被上訴人給付303,125 元，及自92年6 月16日起至清償
    日止，按年息5 ％計算之利息，為有理由，應予准許；其逾
    此範圍之請求，則無理由，不應准許。原審就上開應准許部
    分，為上訴人敗訴之判決，並駁回其假執行之聲請，尚有未
    洽，上訴意旨求予廢棄改判，為有理由，爰由本院予以廢棄
    改判如主文第2 項所示。至於上訴人之請求不應准許部分，
    原判決為上訴人敗訴之判決，並駁回其假執行之聲請，經核
    於法並無不合，上訴意旨求予廢棄改判，為無理由，應駁回
    其上訴。
柒、本件事證已臻明確，兩造其餘主張及未經援用之舉證，經核
    與判決結果不生影響，不另一一論述，附此敘明。
據上論結，本件上訴為一部有理由，一部無理由，依民事訴訟法
第436 條之1 第3 項、第449 條第1 項、第450 條、第463 條、
第79條，判決如主文。
中　　華　　民　　國　　94　　年　　9 　　月　　22　　日
                  民事第三庭審判長法　官　潘進柳
                                  法　官　張益銘
                                  法　官　林雯娟
上列正本證明與原本無異
本判決不得上訴
中　　華　　民　　國　　94　　年　　9 　　月　　22　　日
                                  書記官　簡維萍
